【裁判字號】    97,聲判,40
【裁判日期】    970527
【裁判案由】    聲請交付審判
【裁判全文】
臺灣臺中地方法院刑事裁定              97年度聲判字第40號
聲  請  人  甲○○
代  理  人  林麗麗律師
被      告  乙○○
                      號
上列聲請人因告訴被告乙○○違反公職人員選舉罷免法等案件，
不服臺灣高等法院臺中分院檢察署檢察長駁回再議之處分（97年
上聲議字第698號），聲請交付審判，本院裁定如下：
    主    文
聲請駁回。
    理    由
一、按告訴人不服上級法院檢察署檢察長或檢察總長認再議為無
    理由而駁回之處分者，得於接受處分書後十日內委任律師提
    出理由狀，向該管第一審法院聲請交付審判。法院認為交付
    審判之聲請不合法或無理由者，應駁回之。刑事訴訟法第
    258條之1、第258條之3第2項前段，分別定有明文。
二、本件聲請人以被告違反公職人員選舉罷免法第104 條傳播不
    實罪及犯刑法第310條第2項之加重誹謗罪，向臺灣臺中地方
    法院檢察署檢察官提出告訴，經該署檢察官於97年3月10 日
    以97年度選偵字第37號為不起訴處分後，聲請人不服，聲請
    再議，亦經臺灣高等法院臺中分院檢察署檢察長以再議無理
    由而於97年4月21日以97年上聲議字第698號駁回再議。
三、聲請交付審判意旨略以：
  (一)聲請人甲○○係第7屆立法委員第2選區之候選人。於民國96
    年12月16日下午8時許，在臺中縣大肚鄉○○村○○路52 巷
    7之1號瑞安宮前廣場，舉辦媽祖遶境活動晚會，聲請人欲上
    台致詞遭阻，在後舞台被毆打之後送醫。惟聲請人並未出手
    毆打楊豪田、楊知均兄弟2人，且楊豪田兄弟2人重傷昏迷吐
    血為假，被告乙○○竟意圖使聲請人不當選，編印內容虛偽
    不實之「受害者血淚控訴，暴力校長，暴力警官」文宣，自
    96年12月19日起，在臺中縣第2 選區內散布予不特定選民，
    足以生損害於聲請人。被告之行為顯已違反公職人員選舉罷
    免法第104條傳播不實罪及刑法第310條第2 項之加重誹謗罪
    。
  (二)關於被告散佈對聲請人不實內容之文宣，檢察官援引大法官
    會議第509 號解釋之意旨，認被告主觀上並無任何誹謗及意
    圖使聲請人不當選之犯意。惟就被告所製作之文宣照片觀之
    ，聲請人之動作是鞠躬、舉手發言，且聲請人之弟係為保護
    其人身安全而與被告之兄弟發生互毆，被告憑何證據逕指聲
    請人為「暴力校長」？又被告在立法委員選舉投票日前20多
    日，大量散發內容載有「這種人適合為人民公僕？」之文宣
    ，顯係基於使聲請人不當選之意圖而為之；然檢察官對聲請
    人之告訴內容未予查證，率爾認定「被告對於誹謗之事，有
    相當理由確信為真實」，其論證顯然失據，聲請人無法信服
    。
  (三)針對被告製作之文宣，究竟委託何人於何印刷廠印製？且於
    何處散發？諸如此等疑點尚待釐清，斯將直接影響於被告之
    誹謗罪等犯意之認定，而有聲請交付審判之必要。
  (四)關於臺灣高等法院臺中分院檢察署駁回再議聲請之處分理由
    ，仍未確實調查聲請人聲請再議之陳述內容，且就被告散佈
    之文宣是否已盡舉證責任亦未說明，顯未符合法定證據調查
    之程序；是駁回再議之理由亦令聲請人斷難甘服云云。
四、按犯罪事實應依證據認定之，無證據不得認定犯罪事實，刑
    事訴訟法第154條第2項定有明文。次按事實之認定應憑證據
    ，如未能發現相當證據，或證據不足以證明，自不能以推測
    或擬制之方法，為裁判基礎（最高法院40年台上字第86號判
    例參照）。另按認定犯罪事實，所憑之證據，雖不以直接證
    據為限，間接證據亦包括在內，然無論直接或間接證據，其
    為訴訟上之證明，須於通常一般之人均不致於有所懷疑，而
    得確信其為真實之程度者，始得據之為有罪之認定，倘其證
    明尚未達到此一程度，而有合理性懷疑之存在時，即無從為
    有罪之認定，此亦有最高法院76年台上字第4986號判例可資
    參照。又公職人員選舉罷免法第104 條固規定意圖使候選人
    當選或不當選，以文字、圖畫、錄音、錄影、演講或他法，
    散布謠言或傳播不實之事，足以生損害於公眾或他人者，處
    五年以下有期徒刑，惟所謂散布謠言或傳播不實之事，需行
    為人主觀上明知其所散布或傳播者為謠言或不實事項，而仍
    本於真確之惡意以文字等方式予以散布傳播，始與該罪之構
    成要件相當；再者，公職人員選舉罷免法賦予候選人於競選
    活動期間得散發文宣，無異承認候選人於競選活動期間，有
    類似傳播媒體之權限，苟散布或傳播之內容未具「虛構性」
    及「具體性」，且意在訴諸選民加以公評，僅傳述可供公斷
    之事項，應不該當於前開犯罪構成要件，而於競選期間，候
    選人之個人信用、操守、人品等均為選民欲深入了解之事項
    ，期能真正選賢與能，是該候選人乃類如公眾人物，其信用
    、人品、操守等自均屬可受公評之事項，如非出於毀損他人
    名譽、信用之惡意，即有對於該傳播內容確有經過合理查證
    ，確信其傳播屬實，縱事後得知真相與該傳播事實有出入，
    亦難認有故意為不實傳播之處。簡而言之，公職人員選舉罷
    免法第104 條所謂「散布謠言或傳播不實之事」，需行為人
    主觀上明知其所散布或傳播者為謠言或不實之事項，而仍本
    於真確之惡意，以文字等方式予以散布、傳播，始與該罪之
    構成要件相當。
五、本件被告乙○○固坦承製作系爭文宣，並予以散布之事實不
    諱，惟堅決否認有何違反公職人員選舉罷免法及妨害名譽等
    犯行，辯稱：伊於96年12月18日製作上開文宣，並於翌日至
    大肚鄉大肚國小附近某家印刷廠印製，印製完成後，即委請
    其不詳姓名之友人，到沙鹿某不詳地點散發，系爭文宣所述
    均是屬實，並無任何不實之處等語。經查：
  (一)按大法官會議第509 號解釋：言論自由為人民之基本權利，
    憲法第11條有明文保障，國家應給予最大限度之維護，俾其
    實現自我、溝通意見、追求真理及監督各種政治或社會活動
    之功能得以發揮。惟為兼顧對個人名譽、隱私及公共利益之
    保護，法律尚非不得對言論自由依其傳播方式為合理之限制
    。刑法第310 條第1項及第2項誹謗罪即係保護個人法益而設
    ，為防止妨礙他人之自由權利所必要，符合憲法第23條規定
    之意旨。至刑法同條第3 項前段以對誹謗之事，能證明其為
    真實者不罰，係針對言論內容與事實相符者之保障，並藉以
    限定刑罰權之範圍，非謂指摘或傳述誹謗事項之行為人，必
    須自行證明其言論內容確屬真實，始能免於刑責。惟行為人
    雖不能證明言論內容為真實，但依其所提證據資料，認為行
    為人有相當理由確信其為真實者，即不能以誹謗罪之刑責相
    繩，亦不得以此項規定而免除檢察官或自訴人於訴訟程序中
    ，依法應負行為人故意毀損他人名譽之舉證責任，或法院發
    現其為真實之義務。就此而言，刑法第310條第3項與憲法保
    障言論自由之旨趣並無牴觸。
  (二)本件聲請人如何於96年12月16日晚上8 時50分許，在臺中縣
    大肚鄉瑞井村「瑞安宮」前所舉辦之媽姐遶境活動晚會現場
    ，因欲上台發言遭阻，而與楊豪田、楊佑均發生爭執，竟將
    楊豪田自後方舞台拉至地面，並徒手毆打楊豪田；其後，聲
    請人復於舞台上與楊豪田、楊佑均發生拉扯，其弟李順彬見
    狀衝上台，以右手毆打楊豪田頭部，並以腳踢楊豪田，再以
    右手毆打楊豪田頭部及楊佑均胸部，並推楊佑均，致楊豪田
    受有頭部挫傷併腦震盪及嘔吐、上腹及左腳挫傷、疑似右顳
    顎關節損傷等傷害；另楊佑均亦因而受有右胸及右上腹挫傷
    、頭部挫傷、手腕扭傷等傷害，涉有刑法第277條第1項之傷
    害罪嫌，經楊豪田、楊佑均告訴後，業經台灣台中地方法院
    檢察署檢察官於97年1月31日以97年度選偵字第4、13號案件
    對本件聲請人及其弟李順彬提起公訴等情，有該案起訴書一
    份在卷可稽，足見聲請人及其弟李順彬涉有傷害楊氏兄弟之
    罪嫌無誤。
  (三)又被告既為楊氏兄弟之姊妹，則其對於楊氏兄弟指訴如何於
    96 年12月16日晚上8時50分許，在臺中縣大肚鄉瑞井村「瑞
    安宮」前所舉辦之媽姐遶境活動晚會現場，遭聲請人及其弟
    李順彬毆打成傷等情，應知之甚詳。被告依其親兄弟指訴遭
    聲請人及李順彬毆打成傷，以及目睹楊氏兄弟受傷躺臥病床
    等情，進而製作卷附標題為「受害者血淚控訴」之文宣加以
    散布，已難認被告有故意捏造謠言或虛構事實之可言。
  (四)另卷附文宣記載「因受傷家屬楊媽媽血淚控訴... 」、「音
    響承包商楊豪田兄弟重傷吐血昏迷，現於童綜合醫院住院」
    ，其上照片則顯示男子雙眼緊閉，右嘴唇及側嘴角有血流痕
    跡，躺臥病床上，其旁有一名中年婦女及另一名身穿醫護制
    服、佩載識別證之女性護理人員在場，已難認該照片係被告
    所偽造。況上開傷害案件起訴書明確記載楊氏兄弟受有「頭
    部挫傷併腦震盪及嘔吐、上腹及左腳挫傷、疑似右顳顎關節
    損傷；右胸及右上腹挫傷、頭部挫傷、手腕扭傷」等傷害，
    並載明有童綜合醫院一般診斷書2 張在卷可稽，則楊豪田、
    楊佑均2人確實受傷等情，亦非虛假。
  (五)至於是被告在文宣中提及「二線二星警官柔道四段高手李順
    彬（甲○○之弟）打人連續動作」，既有照片1 紙為憑，且
    與事實相符，而聲請人及其弟如此行為，被告主觀上對之評
    價為「暴力校長」、「暴力警官」，自非無據，難認被告主
    觀上有何誹謗及意圖使聲請人不當選之犯意。又上開文宣上
    載有：「甲○○在警力戒護下自行下舞台，為何變成重傷住
    院是否造假！？應向社會大眾說明。這種人，適任人民公僕
    ？」等語，係使用疑問之語氣，且要求聲請人向社會大眾說
    明，並未肯定說明被告係造假或不適任人民公僕，亦難認被
    告主觀上有誹謗之犯意。況且聲請人係第7 屆立法委員候選
    人，要屬公眾人物，其於競選期間所為之一言一行，為社會
    大眾所關心，可為公評。因此，被告對聲請人與楊豪田、楊
    佑均互毆行為所為之評論，實符合刑法第311條第3款所稱之
    對於可受公評之事，而為適當之評價。
  (六)又被告既係依其親兄弟之指訴及目睹其兄弟受傷躺臥病床等
    情狀，而製作卷附標題為「受害者血淚控訴」之文宣加以散
    布，該文宣內容所述，既基於合理之懷疑，已如上述，自亦
    與被告是否為「顏姓立委候選人」之助選員，以及該文宣究
    竟係委由何人、何印刷廠印製無涉。況且，刑事訴訟法於91
    年2月8日經修正公布，新增第258條之1關於交付審判之規定
    ，此乃對於「檢察官不起訴或緩起訴裁量權」制衡之一種外
    部監督機制，此時，法院僅在就檢察官所為不起訴或緩起訴
    之處分是否正確加以審查，以防止檢察機關濫權，依此立法
    精神，法院就聲請交付審判案件之審查，所謂「得為必要之
    調查」，其調查證據之範圍，自應以偵查中曾顯現之證據為
    限，不可就告訴人新提出之證據再為調查，亦不可蒐集偵查
    卷以外之證據。又依新修正刑事訴訟法第260條對於不起訴
    處分已確定或緩起訴處分期滿未經撤銷者得再行起訴之規定
    ，其立法理由說明，本條所謂不起訴處分已確定者，係包括
    「聲請法院交付審判復經駁回者」之情形在內，則法院就聲
    請交付審判案件之審查，所謂「得為必要之調查」，其調查
    證據範圍，自更應以偵查中曾顯現之證據為限，不得就告訴
    人新提出之證據再為調查，亦不可蒐集偵查卷以外之證據，
    否則，將與刑事訴訟法第260 條之再行起訴規定，混淆不清
    （臺灣高等法院91年4月25日第1次刑庭庭長法律問題研究會
    議結論意旨參照）。從而聲請人請求本院調查被告製作之文
    宣，究竟委託何人於何印刷廠印製，且於何處散發等，自與
    前開交付審判案件得調查證據之範圍不符，所請礙難照准。
六、綜合上開事證，臺灣臺中地方法院檢察署檢察官及臺灣高等
    法院臺中分院檢察署檢察長針對聲請人前開聲請交付審判之
    指述內容，業經為必要之調查、蒐證及詳細論列說明理由，
    原處分書所為之事實認定、理由說明，均並無明顯悖於經驗
    法則、論理法則或其他證據法則之情事，本院因認本件並無
    「告訴人所指摘不利被告之事證未經檢察機關詳為調查或斟
    酌，或不起訴處分書所載理由違背經驗法則、論理法則或其
    他證據法則」等得據以交付審判之事由存在，原處分書以被
    告並無告訴人所指之違反公職人員選舉罷免法及妨害名譽之
    犯行，分別予以不起訴處分及駁回再議之聲請，洵屬有據，
    並無違誤之處。是以，本件聲請人仍執陳詞，聲請交付審判
    ，為無理由，應予駁回。
七、依刑事訴訟法第258條之3第2項前段裁定如主文。
中    華    民    國    97    年     5    月    27    日
                  刑事第六庭  審判長法官  洪俊誠
                                    法官  唐敏寶
                                    法官  高英賓
上正本證明與原本無異。
本件不得抗告。
                                  書記官  司立文
中    華    民    國    97    年    5     月    27    日


司法院資訊處製作；財團法人民間司法改革基金會備份。
